臺灣新竹地方法院民事判決  
111年度訴字第598號
原      告  張夜明  

訴訟代理人  張雯俐律師
被      告  毛宗德  

訴訟代理人  鍾添錦律師
上列當事人間損害賠償事件，本院於民國111年11月3日言詞辯論
終結，判決如下：
    主  文
被告應給付原告新臺幣貳佰肆拾伍萬元，及自民國一一一年七月
八日起至清償日止，按年息百分之五計算之利息。
原告其餘之訴駁回。
訴訟費用由被告負擔十分之七，餘由原告負擔。
本判決第一項於原告供擔保新臺幣捌拾貳萬元後，得假執行。但
被告如以新臺幣貳佰肆拾伍萬元為原告預供擔保後，得免為假執
行。
原告其餘假執行之聲請駁回。
    事實及理由
一、原告起訴主張：
㈠、原告為被告之母，原告之配偶即被告之父親毛連生於民國000
    年0月00日過世，遺有如【附件】（即卷第251頁遺產稅免稅
    證明書）所示之遺產，毛連生之全體繼承人為原告、長子毛
    宗安、次子毛宗德即被告、三子毛宗全。毛連生之遺產其中
    門牌號碼新竹市○○街00號6樓之1房屋（權利範圍全部）及其
    坐落之新竹市○○段0000地號土地（權利範圍131/100000)（
    下稱系爭房地）為原告及毛宗安全家人之住所。因毛宗安對
    外積欠卡債，為確保系爭房地不被債權人執行，經四位繼承
    人協商後，以遺產分割協議書方式，將原告、毛宗安、毛宗
    全之應繼分各1/4借名登記在被告名下，於106年2月6日辦畢
    分割繼承登記。另由毛宗安出面領取毛連生之國防部退伍金
    新臺幣（下同）1,058,045元。上述退伍金主要係用於支應
    系爭房地剩餘房貸，被告則將其名下用以繳納系爭房地房貸
    之合作金庫銀行竹塹分行0000-000000000帳戶之存簿、提款
    卡、印章交予毛宗安使用，系爭房地之貸款、保險、水電瓦
    斯及第四台費用皆使用上開合庫帳戶繳納（存簿字跡皆為毛
    宗安手寫記帳)。
㈡、詎料被告竟將市價達1,400萬元之系爭房地以980萬元價格（
    卷第89、105頁實價登錄）賤賣予第三人並於110年12月24日
    辧畢所有權移轉登記，點交之日原告遭買方驅趕無處可居，
    買方遂致電被告帶走原告，被告因此將原告安置在小套房但
    不時加以辱罵、亂翻物品，原告年老無錢生活，心寒之餘只
    能提起本件訴訟。
㈢、借名契約之出名人違反其與借名人之內部約定，擅將借名登
    記之不動產處分，移轉所有權登記予第三人，係屬違反其應
    於借名登記契約終止後返還借名標的物與借名人之給付義務
    ，乃侵害對借名人債權（借名關係終止後之返還請求權）之
    行為。被告未經原告同意，擅自將原告實質所有系爭房地權
    利範圍1/4出售他人，而取得利益，並致原告受有損害，被
    告顯係違反兩造間之借名契約，且故意以背於善良風俗方法
    加損害於原告。損害賠償之目的在於填補所生之損害，其應
    回復者並非原來狀態，而係應有狀態，應將損害事故發生後
    之變動狀況考慮在內，即應以賠償權利人請求時或起訴時之
    市價為準。雖被告出賣系爭房地之價格為980萬，然同時期
    同棟大樓相同坪數相同格局房地出賣價格為1,400萬（卷第1
    05頁），故原告請求損害賠償金額為350萬元（計算式：1,4
    00÷4＝350)。
㈣、爰依民法第184條第1項後段、第544條規定以選擇合併方式請
    求本院擇一為有利於原告之判決。並聲明：⑴被告應給付原
    告350萬元及自起訴狀繕本送達翌日起至清償日止，按年息5
    %計算之利息。⑵訴訟費用由被告負擔。⑶願供擔保，請准宣
    告假執行。
二、被告則答辯以：
㈠、父親毛連生之4名繼承人係以協議分割繼承登記，否認兩造間
    有借名登記契約關係存在，亦否認原告所提「110年7月27日
    切結保證書」（卷第83頁）之真正，此保證書經另案訴訟筆
    跡鑑定中。縱使該切結保證書真正，被告業已撤銷簽立之意
    思表示，該保證書上載「本人毛宗德在收到新竹地方法院（
    110年度訴字第395號）撤銷通知書後，立即將毛宗安借本人
    名寄存的毛連生遺產（新竹市○區○○街00號6樓之1）四分之
    一，以贈與方式歸還給毛宗安之子毛廷鈞。有關贈與所產生
    的所有費用，均由毛宗安自行負擔，口說無憑，以此為證。
    」僅為被告與毛宗安間關係，原告無權據此請求。
㈡、全體繼承人於106年1月26日協議分割遺產，訂有「遺產分割
    協議書」（卷第231頁)，協議內容為系爭房地全部由被告繼
    承；毛宗安則領取父親之一次撫慰金(餘額退伍金105萬元)
    ，亦有「遺族請領退除給與協議書」可稽（卷第283頁）。
    非如原告主張其應繼分1/4借名登記在被告名下。
㈢、原告於110年7月間曾簽署「證明文」以證明：毛宗安說要105
    萬元現金，不要系爭房地，故簽署遺產分割協議書；毛宗安
    當年積欠弟弟即被告100多萬元未還，又向鄰居殷玉珍借20
    萬元，最後由被告幫忙還清，所以毛宗安是用其欠的錢及拿
    走105萬元來將其1/4賣給了被告，當年根本沒有借名登記契
    約等情（卷第285頁），由此可見原告自認被告取得系爭房
    地是依分割繼承而得。另者，原告於另案（本院110年度訴
    字第395號，原告花旗商業銀行訴請被告毛宗安、毛宗德、
    張夜明、毛宗全塗銷分割繼承登記事件）言詞辯論時陳述：
    毛宗安之前積欠債務，我先生在世時，有賣掉桃園龍潭花園
    新城的房子幫他還債，之後他有再借款，我們不清楚，後來
    關於凌雲街的房子有合庫貸款債務129萬，就由毛宗德出來
    承擔，才會做這樣的遺產分割等語（卷第273頁），亦證系
    爭房地係遺產分割而非借名登記。
㈣、系爭房地既為被告所有，被告將之出售予第三人張家豪為有
    權處分，總價僅980萬元，有不動產買賣契約書可憑（卷第1
    67-177頁），原告以他人房地售價1,400萬元主張按1/4計算
    而請求350萬元損害賠償亦無理由。並答辯聲明：⑴原告之訴
    駁回。⑵訴訟費用由原告負擔。⑶如受不利益判決，願供擔保
    ，請准宣告免為假執行。　　
三、本院之判斷：
㈠、兩造為母子，原告之配偶即被告之父親毛連生於000年0月00
    日過世，遺有如附表所示之遺產；毛連生之全體繼承人為配
    偶即原告、長子毛宗安、次子即被告、三子毛宗全；系爭房
    地為原告及毛宗安全家居住之住所；上開繼承人4人於106年
    1月26日共同簽署「遺產分割協議書」、「遺族請領退除給
    與協議書」；被告憑遺產分割協議書向新竹市地政事務所辧
    理系爭房地繼承登記為被告一人單獨所有、毛宗安則憑遺族
    請領退除給與協議書向國軍退除役官兵輔導委員會單獨領取
    1,058,045元；被告於110年底以總價980萬元將系爭房地出
    售予第三人並於110年12月24日辧畢所有權移轉登記等情，
    為兩造所不爭執，並有本院職權調取之新竹市地政事務所分
    割繼承登記案卷（卷第221-238頁）、財政部北區國稅局新
    竹分局關於毛連生之遺產稅申報案卷（卷第239-251頁）、
    協議書2份（卷第283、231頁）、原告提出之遺族請領退除
    給與之申請書、國防部函、受款人領據等（卷第299-307頁
    ）、被告提出其與第三人間就系爭房地之不動產買賣契約書
    （卷第167-177頁）、原告提出之系爭房地地籍異動索引（
    卷第25-27頁）在卷可稽，故此部分事實應堪先予認定。
㈡、惟原告主張兩造間有借名登記契約等語，則為被告所否認，
    並以前詞置辯。是以，本件首應審究者，乃原告就系爭房地
    因繼承毛連生而取得之權利範圍1/4有無與被告成立借名登
    記契約？經查：
　⒈按「借名登記」契約云者，謂當事人約定一方將自己之財產
    以他方名義登記，而仍由自己管理、使用、處分，他方允就
    該財產為出名登記之契約。其成立側重於借名者與出名者間
    之信任關係，在性質上應與委任契約同視。倘其內容不違反
    強制、禁止規定或公序良俗者，應賦予無名契約之法律上效
    力，並類推適用民法委任之相關規定。惟借名登記契約究屬
    於「非典型契約」之一種，仍須於雙方當事人，就一方將自
    己之財產以他方名義登記，而仍由自己管理、使用、處分，
    他方允就該財產為出名登記，相互為合致之意思表示，其契
    約始克成立。
  ⒉另按當事人主張有利於己之事實者，就其事實有舉證之責任
    ，固為民事訴訟法第277條本文所明定，然證明應證事實之
    證據資料，並不以可直接單獨證明之直接證據為限。凡先綜
    合其他情狀，證明某事實，再由某事實為推理的證明應證事
    實，該證明某事實之間接證據，自包括在內。認定事實所憑
    之證據，不以能直接證明待證事實之證據（直接證據）為限
    ，倘綜合各種情況及資料能證明一定之間接事實或補助事實
    ，而依此項間接事實或補助事實，根據經驗法則及論理法則
    之研判與推理作用，得以推論待證事實存在之證據（間接證
    據或情況證據），亦包括在內，此亦有最高法院92年度台上
    字第1499號、101年度台上字第1452號判決意旨可資參照。
    本院基於下列事證及理由，認兩造間應有借名登記契約關係
    存在。緣以：　
　⑴原告39年出生，於配偶毛連生106年死亡時，原告年紀67歲，
    已無謀生能力，名下無資產，居住在系爭房地多年，可見系
    爭房地乃其賴以維生之住所，衡情應無將繼承財產拋棄或贈
    與被告，反致自身無處棲身之理。
　⑵觀諸附件所示毛連生遺產，最有價值者乃系爭房地，另外3筆
    桃園市龍潭區土地權利範圍甚少且只有幾萬元價值，現金存
    款更只有9,829元。若依遺產分割協議書所示，原告未分得
    任何遺產，不符合遺產分割常態（不論多寡，至少應分得一
    部分）。
　⑶雖非屬毛連生遺產，但繼承人4人得以遺族身分共同請領之退
    除給與高達105萬餘元，若依遺族請領退除給與協議書所示
    ，原告亦未分得任何給與，此亦不符合常情。
　⑷被告提供其名下合作金庫銀行竹塹分行0000-000000000帳戶
    之存簿、提款卡、印章予毛宗安使用，亦經本院當庭勘驗毛
    宗安持有上開帳戶存摺原本3本、VISA金融卡原本之事實（
    卷第186頁）。本院觀諸存摺內頁交易明細（卷第29-81頁）
    ，確係用以繳納系爭房地之貸款本息、保險、水電瓦斯費等
    ，可見是由毛宗安在管理維持系爭房地之產權，而非被告在
    管理維持。
　⑸110年8月17日兩造、毛宗安及部分家屬聚集家庭會議時，毛
    宗全並不在場，被告陳述略以：我們的1/4賣給雷靜（毛宗
    安之妻），250萬元賣給她之後，整個房子都是雷靜的；我
    現在有個官司，可能出現兩種可能，一個是我勝訴，一個是
    我敗訴，如果我要敗訴之前，我要趕快賣掉；假設我把這個
    錢拿到了，大概150萬到170萬，給媽媽之後，她把錢花光之
    後，2年、3年把錢花光之後，是不是找誰來養她；媽媽這邊
    的意思，她說我決定嘛；我就立刻叫安安去執行了啊，就只
    差毛宗全跟毛宗全太太了啊；現在只差阿全；我賣給雷靜啊
    ，雷靜養媽媽；我等下先跟毛宗全講一聲，説250萬，100%
    給雷靜；100%，我就脫離苦海了等語（卷第347-356頁）。
    基上被告陳述之脈胳，可知被告明知自己只有1/4權利，但
    欲以其1/4權利以250萬元代價出賣予毛宗安之配偶雷靜，但
    會將包含原告、毛宗安、毛宗全借名登記在被告名下之權利
    範圍100%全部過戶予雷靜，且不願奉養原告。但經在場之人
    均反對，原告更憤而回以：你講得太好聽了，你給（亡父）
    毛連生講；你剛才講的是你的，你要賣給雷靜，你老娘流浪
    漢嘛（卷第355頁），此次會議不歡而散。
　⑹家庭會議後未久之110年底，被告擅自將系爭房地以980萬元
    出賣予第三人並過戶、點交，致原告無處容身，且被告拒不
    將價金提出予4人分配，始致全家決裂，並衍生多件訴訟。
　⒊繼承人4人固有簽署遺產分割協議書、遺族請領退除給與協議
    書，然此係因應毛宗安對外債務問題，為避免遭債權人拍賣
    取償致喪失毛連生遺產，毛宗安不能登記為不動產所有權人
    ，繼承人4人所為通謀虛偽意思表示協議分割，實則隱藏借
    名登記法律行為，自應適用關於借名登記法律行為之規定。
㈢、按「受任人因處理委任事務有過失，或因逾越權限之行為所
    生之損害，對於委任人應負賠償之責。」民法第544條定有
    明文。被告不爭執業將系爭房地以980萬元價格出賣予第三
    人張家豪並於110年12月24日辧畢所有權移轉登記，被告所
    為已逾越權限，致原告受有損害，被告應對原告負賠償之責
    ，故原告請求被告賠償245萬元（980÷4＝245）為有理由，逾
    此範圍則屬無據。原告固主張應按另一間凌雲街90號5樓之
    售價1,400萬元（卷第105頁）之1/4計算損害，惟本院審酌
    每宗不動產之價值除地點外，尚包括方位坐向、內部裝潢、
    有無他人占用中、雙方議價能力等，並非門牌同屬凌雲街即
    可同價。
㈣、綜上審認結果，原告就系爭房地因繼承毛連生而取得之權利
    範圍1/4與被告成立借名登記契約，而被告逾越權限將之出
    賣並移轉登記予第三人，致原告受有損害，原告依據民法第
    544條規定請求被告賠償245萬元及自起訴狀繕本送達之翌日
    即111年7月8日（卷第110-3頁）起至清償日止，按年息5%計
    算之法定遲延利息，為有理由，應予准許。逾此範圍則無理
    由，應予駁回。
四、原告勝訴部分，兩造均陳明願供擔保請准宣告假執行或免為
    假執行，均核無不合，各酌定相當擔保金額併准許之。至原
    告敗訴部分，其假執行之聲請即失所附麗，應併予駁回。　
五、本件判決基礎已臻明確，兩造其餘攻擊防禦方法及訴訟資料
    ，核與判決結果不生影響，爰不一一論述。
六、訴訟費用負擔之依據：民事訴訟法第79條。　
中　　華　　民　　國　　111 　年　　11　　月　　24　　日
                  民事第二庭    法　官　陳麗芬
以上正本係照原本作成。
如對本判決上訴，須於判決送達後20日內向本院提出上訴狀。如
委任律師提起上訴者，應一併繳納上訴審裁判費。
中　　華　　民　　國　　111 　年　　11　　月　　24　　日
                                書記官　曾煜智
【附件】遺產稅免稅證明書影本1頁（即卷第251頁）